【裁判字號】    95,重訴,7
【裁判日期】    950821
【裁判案由】    確認優先承買權存在
【裁判全文】
臺灣屏東地方法院民事判決               95年度重訴字第7號
原      告  乙○○
訴訟代理人  許清連律師
            李錦臺律師
被      告  丙○○
            戊○○
            甲○○
上列二人共同
訴訟代理人  蔡將葳律師
複代理人    丁○○    住屏東市.
上列當事人間確認優先承買權存在事件，本院於民國95年8 月7
日言詞辯論終結，判決如下：
    主  文
原告之訴駁回。
訴訟費用由原告負擔。
    事實及理由
一、被告丙○○經合法通知，未於言詞辯論期日到場，核無民事
    訴訟法第386 條各款所列情形，爰依原告之聲請，由其一造
    辯論而為判決。
二、按訴狀送達後，原告不得將原訴變更或追加他訴。但請求之
    基礎事實同一者，不在此限，民事訴訟法第255 條第1 項第
    2 款定有明文。原告起訴主張對於坐落屏東縣萬丹鄉○○段
    658 、659 、660 、660 之1 地號及土地上之暫邊建號未36
    號地上物、農作物有優先購買權，嗣於本件言詞辯論程序中
    追加對於坐落前開658 地號土地上建號11號即門牌號碼：屏
    東縣萬丹鄉小溪仔墘5 號房屋亦一併確認有優先購買權，經
    核與前開規定相符，應予准許。
三、原告起訴主張：
  (一)本院民事執行處民國94年度執字第10126 號案件，執行拍賣
    坐落屏東縣萬丹鄉○○段658 地號，面積2989.34 平方公尺
    、同段659 地號，面積2877.82 平方公尺、同段660 地號，
    面積3198.36 平方公尺、同段660 之1 地號，面積3198.86
    平方公尺土地（下稱系爭土地）屬農業用地，為被告丙○○
    所有，與原告所有之同段657 、657 之1 、661 號土地相毗
    連，前開土地原為同一地號土地，83年間重劃始分配為如上
    所述原告及被告丙○○分別所有之土地，依農地重劃條例第
    5 條第3 款規定重劃區內耕地出售時，毗連耕地之現耕地所
    有權人有優先購買權。又查農業發展條例第18條規定，農舍
    應與其坐落用地併同移轉，而耕地上農作物、農耕使用設備
    及農豬舍等為耕地孳息或必用品與耕地使用息息相關均屬優
    先購買權範圍，則建號11號門牌號碼：屏東縣萬丹鄉小溪仔
    墘5 號房屋、暫編36建號豬舍等地上物（以下簡稱系爭地上
    物），原告亦有優先購買權存在。詎本院民事執行處於執行
    拍賣公告漏未予記載，致於94年12月22日拍賣時，由被告戊○○、甲○○共同拍定，原告迭經向本院民事執行處提出異
    議並以表示願以同一價格優先購買，被告等人未予同意，自
    有確認對系爭土地及地上物有優先購買權存在之必要。為此
    ，爰依法提起本訴。
  (二)對被告陳述則抗辯以：依農地重劃條例第5 條第3 款、同法
    施行細則第37條、第33條規定可知，原告所有657 之1 號、
    661 地號土地與被告丙○○所有658 、659 、660 、660 之
    1 地號土地相毗連。故系爭優先購買之土地為農地，縱認非
    全部土地供耕作之用，惟毗連耕地之所有權人既為現耕作之
    人，自可依農地重劃條例第5 條第3 款之規定，主張優先購
    買權等語。並聲明：確認原告對於系爭土地及系爭地上物有
    優先購買權存在。
四、被告丙○○則以：伊同意原告的請求。
五、被告戊○○、甲○○則以：
  (一)系爭土地除其中頂新段658 地號土地上建造有同段11建號之
    供人居住鋼筋混凝土造農舍外，其餘土地上亦經搭建有暫編
    36建號之磚造蓋石綿瓦豬舍；又除上開建號11號農舍為債務
    人即被告丙○○自住外，658 、659 地號土地係供丙○○之
    子養豬使用，另660 、660 之1 地號土地則係出租予第三人
    施榮春養鴨之用。按重劃區內耕地出售時，毗連耕地之現耕
    所有權人依農地重劃條例第5 條第3 款之規定，固有優先購
    買權，惟該法所定優先購買權人均以有現耕事實為其要件，
    系爭土地既全非供耕作使用，應無優先購買權之適用。縱認
    有優先購買權，參照同法施行細則第37條之規定，應以地段
    相連，即互為毗鄰者為限，原告之權利應僅限於其所有耕地
    毗鄰部分拍賣土地，而非及於全部拍賣土地。
  (二)次按農地重劃條例第5 條之規定，優先購買權範圍僅為出賣
    耕地本身，而不及於其他，本件暫編36建號豬舍建物等地上
    物，均係系爭拍賣土地上之定著物，依法有獨立之所有權，
    並非土地之成分或從物或未分離之孳息，原告主張有優先購
    買權顯於法無據。若認原告就系爭拍賣土地得行使優先購買
    權，其結果將使系爭拍賣土地與地上建物異其所有權人，而
    有最高法院48年度台上字第1457號判例及民法第425 條之適
    用，原告顯然無從利用系爭土地，更不可能用以耕地，應認
    其行使優先購買權欠缺權利保護要件。並聲明：原告之訴駁
    回。
六、兩造對於訴外人臺灣土地銀行股份有限公司以被告丙○○為
    債務人向本院民事執行處就系爭土地及地上物聲請強制執行
    ，經本院民事執行處以94年度執字第10126 號強制執行程序
    查封拍賣，嗣由被告戊○○、甲○○共同拍定之事實不爭執
    ，並經本院調閱本院94年度執字第10126 號清償債務強制執
    行卷宗查核屬實。是本件本院所應審究者為：（一）原告提
    起本訴是否有確認利益？（二）被告丙○○於本院就原告主
    張之訴訟標的為認諾，其效力如何？（三）系爭土地中659
    地號、與660 地號土地，是否與原告所有同段661 、657 之
    1 地號土地相毗連？（四）原告是否為農地重劃條例第5 條
    第3 款之毗連耕地之現耕所有權人？（五）原告就系爭土地
    及地上物，是否有優先購買權存在？經查：
（一）有關原告提起本訴是否有確認利益部分：
      按請求確認法律關係成立或不成立之訴，非有即受確認判
      決之法律上利益者，不得提起之，民事訴訟法第247 條前
      段定有明文。又所謂即受確認判決之法律上利益，係指因
      法律關係存否不明確，致原告在私法上之地位有受侵害之
      危險，而此項危險得以對於被告之確認判決除去之者而言
      。查訴外人臺灣土地銀行股份有限公司以被告丙○○為債
      務人向本院民事執行處就系爭土地及地上物聲請查封拍賣
      ，並經被告戊○○、甲○○共同拍定後，於該強制執行程
      序中，原告向本院民事執行處陳明其對系爭土地及地上物
      有優先購買權，惟為被告戊○○及甲○○所否認，則系爭
      土地及建物將由本院民事執行處核發債權憑證與前開二人
      由二人取得所有權之危險，而法院拍賣其性質上為買賣，
      則原告對所有權人丙○○及其餘被告提起確認對於系爭土
      地及建物有優先購買權，即有受確認判決之法律上之利益
      ，應予准許。
（二）有關被告丙○○於本院就原告主張之訴訟標的為認諾，其
      效力為何部分：
    (1)按訴訟標的對於共同訴訟之各人必須合一確定者，共同訴
      訟人中一人之行為有利益於共同訴訟人者，其效力及於全
      體；不利益者，對於全體不生效力，民事訴訟法第56條第
      3 款定有明文。
    (2)被告丙○○於本院準備程序中，對於原告請求確認對於系
      爭土地及地上物有優先購買權存在表示同意其請求而為訴
      訟標的之認諾，該認諾行為顯然對於其餘被告不利益，該
      認諾依前揭規定，對於全體被告不生效力。
（三）有關系爭土地中659 地號、與660 地號土地，是否與原告
      所有同段661 、657 之1 地號土地相毗連部分：
    (1)按農地重劃依本條例之規定；本條例未規定者，適用其他
      有關法律之規定；次按重劃區內耕地出售時，其優先購買
      權之次序如下：一、出租耕地之承租人，二、共有土地現
      耕之他共有人，三、毗連耕地之現耕所有權人，農地重劃
      條例第1 條、第5 條定有明文。農地重劃條例第5 條第3
      款所稱毗連耕地之現耕所有權人，就文義解釋，應指毗鄰
      連接之耕地，而不限於毗鄰之耕地。且由該條立法理由謂
      ：加速農業機械化為改進農業經營之必要措施，惟我國農
      業仍屬小型農業經營型態，以往辦理重劃時，規劃設計之
      耕地坵塊面積，水田以0.25公頃，旱地以0.5 公頃為原則
      ，衡諸機耕之需要，仍屬過小，難以發揮其效能。爰明訂
      重劃後耕地所有權面積之移轉，其優先購買權之次序，藉
      以溫和手段擴大農場經營面積，適合機耕之需要云云，採
      此廣義解釋，亦較有助於本條立法目的之達成。
    (2)查系爭土地與原告所有同段657 、657 之1 、661 、661
      之1 地號土地為重劃農地，重劃前為水泉段46、47地號土
      地，有土地登記謄本在卷可稽。
    (3)又依卷附之地籍圖（見本院卷第12頁）所示，原告所有65
      7 之1 地號南側，與系爭土地中658 地號土地相鄰，658
      地號與659 地號土地亦為相鄰；原告所有651 地號土地西
      側與系爭土地中660 之1 地號相鄰，660 之1 地號與660
      地號亦為相鄰，依前揭說明，系爭土地與原告所有657 之
      1 、661 地號土地相毗連，應堪認定。
（四）有關原告是否為農地重劃條例第5 條第3 款之現耕所有權
      人部分：
    (1)按農地重劃條例第5 條優先購買權之立法目地係為加速農
      業機械化為改進農業經營藉以溫和手段擴大農場經營面積
      ，適合機耕之需要已如前述，並綜觀該條例之立法體系及
      用語，該條例第5 條第3 款應指行使優先購買人之現耕所
      有權人目前就其毗連土地做耕作使用，尚不及於畜牧。
    (2)兩造對於原告所有土地目前是否做耕作使用，原告是否為
      系爭土地毗連耕地之現耕所有權人有所爭議，本院乃通知
      兩造定期履勘現場並囑託屏東縣屏東地政事務所人員到場
      指界，勘驗結果為，657 之1 地號土地上目前種植檳榔樹
      ，657 地號土地上有３棟豬舍、１棟廢棄磚造平房，後面
      種植檳榔樹及蓮霧，原告主張蓮霧大部分供自己食用，66
      0 、660 之1 、661 、661 之1 地號土地上目前作為鴨寮
      、鴨池使用，有勘驗測量筆錄、勘驗附圖（見本院卷第89
      、91頁）在卷可按，足徵原告所有土地僅657 之1 地號供
      耕作使用，其餘土地係從事畜牧，就657 之1 地號土地而
      言，原告仍屬現耕所有權人。
（五）有關原告就系爭土地及建物，是否有優先承買權存在部分
      ：
    (1)查系爭土地其中658 、659 地號土地上由被告丙○○建有
      居住用之農舍一棟及4 棟磚造蓋石綿瓦建物，有本院94年
      度執字第10126 號強制執行卷卷附之屏東縣屏東地政事務
      所建物測量成果圖2 份可按。
    (2)又農地重劃條例第5 條對於毗連耕地之現耕所有權人優先
      購買權部分僅針對土地部分，並不及於土地上之不動產。
      雖農業發展條例第18條第4 項規定，農舍應與其坐落用地
      併同移轉，仍不得擴大適用對於重劃條例耕地之優先購買
      權之效力亦即於耕地上之農舍或建物。
    (3)再原告所有657 之1 地號土地上目前雖由原告種植檳榔耕
      作使用，惟其毗鄰之658 、659 地號土地上之石綿瓦建物
      目前蓄養豬隻為畜牧使用，並有一棟農舍供居住之用，原
      告對於該二筆土地上之建物，並無優先承購權已如前述，
      而系爭土地與系爭地上物經本院民事執行處合併拍賣，有
      本院執行處拍賣公告可稽，若前開二筆土地由原告行使優
      先購買權而取得所有權，將使土地上之建物及其坐落土地
      異其所有人，依法另行成立法定地上權或法定租賃權結果
      ，該條之立法目的即無法達成，此時應解為原告對於系爭
      土地及土地上之地上物均無優先購買權，始無違該條之立
      法意旨。則原告對於658 及659 地號土地即無優先購買之
      權利。
    (4)另原告所有土地中僅657 之1 地號土地目前做耕作使用，
      原告對於658 、659 地號土地既無優先購買權，依地籍圖
      所示，前開土地與系爭土地中之660 、660 之1 地號土地
      間格有同段653 地號而未毗連，則原告對於660 、660 之
      1 地號土地亦無優先購買權。從而原告主張對於系爭土地
      及地上物有優先購買權，應無足採。
七、綜上所陳，原告對於系爭土地並無優先購買之權利，其提起
    本件請求確認對於系爭土地及地上物有優先購買之權利，即
    無理由，應予駁回。
八、本件事證已臻明確，兩造其餘攻擊防禦方法及所提證據，經
    核於結果不生影響，爰不一一論述，併此敘明。
據上論結，本件原告之訴為無理由，依民事訴訟法第385 條第1
項、第78條，判決如主文。
中    華    民    國    95    年    8     月    21    日
                  民事第一庭    審判長法  官  羅心芳
                                      法  官  林雅莉
                                      法  官  邱玉汝
正本係照原本作成。
如不服本判決，應於收受送達後20日內向本院提出上訴書狀，其
未表明上訴理由者，應於提出上訴後20日內向本院補提理由書狀
（均須按他造當事人之人數附繕本）。
中    華    民    國    95    年    8     月    23    日
                                      書記官  魏慧夷


司法院資訊處製作；財團法人民間司法改革基金會備份。
